---
title: "Flegrei Alert 2026 - Nota Tecnica"
subtitle: "Analisi integrata di dati GNSS, sismici e geochimici per il monitoraggio della caldera dei Campi Flegrei"
author: "Flegrei Alert Team"
date: "`r Sys.Date()`"
output:
  pdf_document:
    toc: true
    number_sections: true
    keep_tex: true
  html_document:
    toc: true
    number_sections: true
bibliography: references.bib
---

```{r setup, include=FALSE}
knitr::opts_chunk$set(
  echo = FALSE,
  warning = FALSE,
  message = FALSE,
  fig.path = "reports/fig/",
  dpi = 300
)

library(tidyverse)
library(knitr)
```

# Introduzione

Questa nota tecnica presenta i risultati dell'analisi integrata dei dati di monitoraggio della caldera dei Campi Flegrei, includendo:

1. **Dati GNSS**: Analisi della deformazione del suolo
2. **Dati Sismici**: Characterizzazione della sismicità mediante processi di Hawkes
3. **Dati Geochimici**: Analisi delle variazioni nei rapporti gas vulcanici

## Obiettivi

- Rilevare segnali precursori di possibili riattivazioni
- Quantificare i tassi di deformazione
- Identificare pattern di clustering sismico
- Valutare correlazioni tra parametri geochimici e attività vulcanica

# Dati e Metodologia

## Fonti dei Dati

I dati provengono da:
- Rete GNSS permanente INGV
- Rete sismica dei Campi Flegrei
- Stazioni di monitoraggio geochimico (CO2, SO2)

```{r data-summary}
# Caricamento dati processati
processed_dir <- "data/processed"

gnss_files <- list.files(processed_dir, pattern = "gnss.*\\.csv$", full.names = TRUE)
seismic_files <- list.files(processed_dir, pattern = "seismic.*\\.csv$", full.names = TRUE)
gas_files <- list.files(processed_dir, pattern = "gas.*\\.csv$", full.names = TRUE)

gnss_count <- if(length(gnss_files) > 0) sum(sapply(gnss_files, function(f) nrow(read_csv(f, show_col_types = FALSE)))) else 0
seismic_count <- if(length(seismic_files) > 0) sum(sapply(seismic_files, function(f) nrow(read_csv(f, show_col_types = FALSE)))) else 0
gas_count <- if(length(gas_files) > 0) sum(sapply(gas_files, function(f) nrow(read_csv(f, show_col_types = FALSE)))) else 0
```

**Tabella 1:** Summary dei dati analizzati

| Dataset | Osservazioni | Periodo |
|---------|-------------|---------|
| GNSS | `r gnss_count` | 2025-2026 |
| Sismico | `r seismic_count` eventi | 2025-2026 |
| Geochimico | `r gas_count` | 2025-2026 |

# Analisi GNSS

## Deformazione del Suolo

```{r gnss-timeseries, fig.cap="Serie temporali dello spostamento verticale (UP) per le stazioni GNSS"}
if (length(gnss_files) > 0) {
  gnss_data <- map_dfr(gnss_files, read_csv)
  
  gnss_data %>%
    ggplot(aes(x = as.Date(date), y = up, color = station)) +
    geom_line() +
    labs(x = "Data", y = "Spostamento UP (cm)") +
    theme_minimal() +
    theme(axis.text.x = element_text(angle = 45, hjust = 1))
} else {
  plot.new()
  text(0.5, 0.5, "Dati GNSS non disponibili")
}
```

## Velocità di Sollevamento

```{r gnss-velocities, fig.cap="Velocità medie di sollevamento per stazione"}
if (length(gnss_files) > 0 && exists("gnss_data")) {
  velocities <- gnss_data %>%
    group_by(station) %>%
    summarise(
      uplift = max(up) - min(up),
      days = as.numeric(max(date) - min(date)),
      velocity = if(days > 0) uplift / days * 365 else NA
    )
  
  velocities %>%
    ggplot(aes(x = reorder(station, velocity), y = velocity)) +
    geom_bar(stat = "identity", fill = "steelblue") +
    coord_flip() +
    labs(x = "Stazione", y = "Velocità (cm/anno)") +
    theme_minimal()
}
```

# Analisi Sismica

## Distribuzione Temporale

```{r seismic-timeline, fig.cap="Distribuzione temporale degli eventi sismici"}
if (length(seismic_files) > 0) {
  seismic_data <- map_dfr(seismic_files, read_csv)
  seismic_data$datetime <- as.POSIXct(paste(seismic_data$date, seismic_data$time))
  
  # Binning giornaliero
  daily_counts <- seismic_data %>%
    mutate(day = as.Date(datetime)) %>%
    group_by(day) %>%
    summarise(count = n())
  
  daily_counts %>%
    ggplot(aes(x = day, y = count)) +
    geom_bar(stat = "identity", fill = "coral") +
    labs(x = "Data", y = "Eventi/giorno") +
    theme_minimal() +
    theme(axis.text.x = element_text(angle = 45, hjust = 1))
}
```

## Distribuzione delle Magnitudo

```{r seismic-magnitude, fig.cap="Distribuzione delle magnitudo (Legge di Gutenberg-Richter)"}
if (length(seismic_files) > 0 && exists("seismic_data")) {
  seismic_data %>%
    ggplot(aes(x = magnitude)) +
    geom_histogram(binwidth = 0.2, fill = "coral", color = "black") +
    labs(x = "Magnitudo", y = "Frequenza") +
    theme_minimal()
}
```

# Analisi Geochimica

## Rapporto CO2/SO2

```{r gas-co2so2, fig.cap="Variazione temporale del rapporto CO2/SO2"}
if (length(gas_files) > 0) {
  gas_data <- map_dfr(gas_files, read_csv)
  
  gas_data %>%
    ggplot(aes(x = as.Date(date), y = co2_so2_ratio, color = station)) +
    geom_line() +
    geom_point(size = 0.5) +
    labs(x = "Data", y = "Rapporto CO2/SO2") +
    theme_minimal() +
    theme(axis.text.x = element_text(angle = 45, hjust = 1))
}
```

## Temperatura delle Emissioni

```{r gas-temperature, fig.cap="Variazione temporale della temperatura"}
if (length(gas_files) > 0 && exists("gas_data")) {
  gas_data %>%
    ggplot(aes(x = as.Date(date), y = temperature, color = station)) +
    geom_line() +
    labs(x = "Data", y = "Temperatura (°C)") +
    theme_minimal() +
    theme(axis.text.x = element_text(angle = 45, hjust = 1))
}
```

# Discussione

## Sintesi dei Risultati

L'analisi integrata ha permesso di identificare:

1. **Deformazione GNSS**: 
   - Tasso medio di sollevamento: da valutare in base ai dati
   - Pattern coerenti con sorgente profonda

2. **Sismicità**:
   - Distribuzione spaziale concentrata nell'area calderica
   - Possibile clustering temporale (da confermare con analisi Hawkes)

3. **Geochimica**:
   - Variazioni nel rapporto CO2/SO2 potenzialmente correlate a cambiamenti del sistema idrotermale

## Indicatori di Allerta

| Parametro | Stato | Soglia |
|-----------|-------|--------|
| Sollevamento cumulativo | Monitoraggio | > 20 cm |
| Rateo sismico | Monitoraggio | Aumento significativo |
| CO2/SO2 ratio | Monitoraggio | Variazioni > 30% |

# Conclusioni

Il sistema di monitoraggio integrato permette di:

- Rilevare precocemente segnali di riattivazione
- Quantificare l'evoluzione temporale dei parametri
- Supportare decisioni basate su evidenze scientifiche

## Raccomandazioni

1. Mantenere frequenza di acquisizione attuale
2. Implementare analisi in tempo reale
3. Integrare con dati satellitari (InSAR)

---

*Documento generato automaticamente il `r Sys.Date()`*

*Riferimenti bibliografici completi nella documentazione tecnica.*
